臺灣宜蘭地方法院刑事判決　　　　　　　100年度易字第569號
公　訴　人　臺灣宜蘭地方法院檢察署檢察官
被　　　告　鄭萬成
　　　　　　鄭進財
　　　　　　張大為
上列被告因家暴妨害自由案件，經檢察官提起公訴（100 年度偵
字第2557號），本院判決如下：
    主  文
鄭萬成共同犯強制罪，處有期徒刑月，如易科罰金，以新台幣
壹仟元折算壹日。未扣案之賠償同意書壹份及鐵棍壹支沒收。
鄭進財共同犯強制罪，處有期徒刑月，如易科罰金，以新台幣
壹仟元折算壹日。未扣案之賠償同意書壹份及鐵棍壹支沒收。
張大為共同犯強制罪，處有期徒刑貳月，如易科罰金，以新台幣
壹仟元折算壹日。未扣案之賠償同意書壹份及鐵棍壹支沒收。
    事  實
一、鄭萬成為鄭萬來之兄，鄭進財為鄭萬成之子，張大為則係鄭
    進財友人，被告鄭萬成、鄭進財與鄭萬來具有家庭暴力防治
    法第3 條第4 款之家庭成員關係，鄭萬成與鄭萬來前有財務
    糾紛，鄭萬成、鄭進財、張大為3 人為催討債務，乃於民國
    100 年2 月2 日凌晨5 時45分許，在宜蘭縣冬山鄉冬山火車
    站前，要求鄭萬來前往鄭萬成位於宜蘭縣冬山鄉○○○路76
    之1 號住處商討債務（所涉剝奪他人行動自由部分，另經台
    灣宜蘭地方法院檢察署檢察官為不起訴處分），鄭萬來允諾
    後，遂與友人陳椿榮於同日上午約11、12時許前往鄭萬成住
    處，商討債務事宜，於討論過程中，鄭萬成、鄭進財、張大
    為3 人竟基於使人行無義務之事犯意聯絡，由鄭進財手持其
    所有之鐵棍1 支（未扣案）作勢欲毆打鄭萬來，並向其恫嚇
    稱：「這張如果不給我簽下去，我就不讓你回去過年」等語
    ，鄭萬成繼之嚇稱：「如果不簽，就不讓你回去，我兒子（
    指鄭進財）打你，我也不阻止」等語，張大為亦向鄭萬來喝
    稱：「如果不簽，要打電話找臺北的兄弟過來，臺北兄弟很
    多，大家都有槍」等語，鄭萬來因見對方人多，且遭受恫嚇
    ，致心生畏懼，因而依鄭萬成、鄭進財、張大為之指示，而
    於同日下午2 時許，簽立賠償同意書1 份交由鄭萬成收執，
    使鄭萬來行無義務之事。
二、案經鄭萬來訴由台灣宜蘭地方法院檢察署檢察官偵查起訴。
    理  由
一、證據能力部分：被告以外之人於審判外之陳述，雖不符刑事
    訴訟法第159 條之1 至第159 條之4 之規定，而經當事人於
    審判程序同意作為證據，法院審酌該言詞陳述或書面陳述作
    成時之情況，認為適當者，亦得為證據；當事人、代理人或
    辯護人於法院調查證據時，知有刑事訴訟法第159 條第1 項
    不得為證據之情形，而未於言詞辯論終結前聲明異議者，視
    為有前項之同意，刑事訴訟法第159 條之5 定有明文。查本
    件作為認定事實所引用審判外之相關供述證據，固屬傳聞證
    據，惟公訴人及被告鄭萬成、鄭進財、張大為於審判期日均
    表示無意見而不予爭執，亦未聲明異議，審酌上開證據資料
    製作時之情況，尚無違法不當及證明力明顯過低之瑕疵，亦
    認為以之作為證據應屬適當，揆諸前開規定，認前揭證據資
    料均有證據能力。至其餘資以認定被告犯罪事實之非供述證
    據，亦查無有何違反法定程序取得之情形，均認具有證據能
    力。
二、訊據被告鄭萬成、鄭進財、張大為矢口否認上開犯行，被告
    鄭萬成辯稱：當天陳椿榮載鄭萬來到伊的住處，伊與鄭萬來
    討論債務的問題，中間都沒有恐嚇的事情，賠償同意書是被
    告鄭進財寫好的，寫好賠償同意書時有跟鄭萬來說要看清楚
    再簽，伊等人都沒有逼鄭萬來，中途被告鄭進財雖然很激動
    拿了1 支鐵棍要打鄭萬來，但是被伊阻止，伊有請鄭萬來看
    清楚再簽，當時還有陳椿榮在，陳椿榮也是叫鄭萬來看好之
    後再簽，當時伊有請陳椿榮當見證人，但是陳椿榮不願意，
    這張賠償同意書是經過鄭萬來、陳椿榮看過才簽的，當時是
    在伊的住處簽的，鄭萬來還有在伊的住處吃東西，吃完東西
    之後陳椿榮再載鄭萬來回家，伊等人並沒有強迫鄭萬來簽云
    云，被告鄭進財辯稱：當天鄭萬來與陳椿榮有到伊的住處談
    外勞跟錢的事情，伊雖然有拿鐵棍出來，但是伊拿鐵棍出來
    就被被告鄭萬成、張大為及伊的母親阻止，這張賠償同意書
    是被告鄭萬成叫伊寫的，賠償同意書寫好的時候，伊有拿給
    鄭萬來看，但是伊等人並沒有逼鄭萬來簽，被告鄭萬成有叫
    鄭萬來要看清楚內容，賠償同意書也有拿給陳椿榮看，伊等
    人並沒有強迫鄭萬來簽云云，被告張大為辯稱：當天伊有在
    現場，伊沒有恐嚇鄭萬來，伊拉住被告鄭進財時，伊有跟被
    告鄭進財講「這種人不用我們動手，因為這種人在外面這樣
    搞，早晚都會碰上道上兄弟，道上兄弟都有槍械」，後來被
    告鄭進財在房間寫賠償同意書，伊在屋外，簽賠償同意書時
    伊有在場，伊沒有強迫鄭萬來簽名，伊是跟鄭萬來說「內容
    你看清楚，你認為可以再簽名」，但是當時鄭萬來只有大概
    看一下，內容沒有很仔細看就簽名了，鄭萬來簽完名之後，
    伊等人原本叫陳椿榮當做見證人，但是陳椿榮不願意簽，伊
    等人並沒有強迫鄭萬來簽，鄭萬來簽署這份賠償同意書是出
    於他的自由意識云云，經查：
  (一)於100 年2 月2 日中午，被告鄭萬來、鄭進財、張大為與鄭
    萬來在被告鄭萬成位於宜蘭縣冬山鄉○○○路76之1 號住處
    商討債務，鄭萬來當場有簽立賠償同意書1 份等情，此為被
    告鄭萬來、鄭進財、張大為所不否認，並有賠償同意書1 份
    附卷可佐（見100 年度他字第199 號卷第10頁、第11頁），
    此部分之事實，應堪認定。
  (二)據證人鄭萬來於檢察事務官、本院審理時證述：今年除夕過
    年那天，早上約10、11時許，伊跟陳椿榮到被告鄭萬成的住
    處，是由陳椿榮開車載伊過去，被告鄭萬成開另外1 台車跟
    在後面，伊在被告鄭萬成的住處談了很久，被告鄭進財就將
    打火機摔在地上，之後又去車上拿鐵棍，說伊不簽，就不給
    伊過年，被告鄭進財拿出鐵棍時，被告鄭萬成及他的太太有
    去阻止被告鄭進財，陳椿榮也有在現場說不要打你叔叔，被
    告鄭進財因為被擋住，而沒有打到伊，被告張大為在旁邊說
    「他在台北，槍很多，他一打電話就可以拿過來了」等話，
    這張協議書是被告鄭進財與被告張大為在客廳後面寫的，伊
    沒有看到是何人寫的，當時伊並沒有看協議書的內容，伊就
    在被告鄭萬成的住處簽了賠償同意書，大約是快要中午的時
    候簽的，被告鄭萬成在現場時有說「他要打伊，不用他本人
    ，別人就會打伊了」，伊沒有能力按照合約上的條件履行，
    當時在現場時，被告鄭萬成雖然有叫伊要看清楚再簽，但是
    伊因為被告鄭進財拿出鐵棍，對方人比較多，被告張大為又
    恐嚇伊，伊心裡很害怕，想要趕快離開現場，伊才簽完賠償
    同意書，伊簽完之後，被告鄭萬成有叫陳椿榮看，當時陳椿
    榮說你們自己的兄弟講一講，看誰欠誰處理一下等語（見10
    0 年度他字第100 號卷第31頁、第32頁、100 年度易字第56
    9 號卷第43頁至第48頁），核與證人陳椿榮於檢察事務官、
    檢察官及本院審理時證述：被告鄭萬成及鄭萬來都是伊的朋
    友，當天伊去鄭萬來的家拜早年，伊看到被告鄭萬成在門口
    ，伊叫被告鄭萬成一起進來坐，但是被告鄭萬成不願意，並
    且表示要講的話去他的住處，伊有問被告鄭萬成他們兄弟發
    生什麼事情，但是被告鄭萬成說沒有什麼事情，伊就一起去
    被告鄭萬成的住處，當時被告鄭萬成也是說今天過來，大家
    在這裡坐一坐喝喝茶，吃個便飯，後來伊也不清楚情況為何
    ，被告鄭進財拿出1 張稿紙，跟鄭萬來表示如果不簽的話，
    就不讓他回家過年，並拿出1 支鐵棍出來，說要打鄭萬來，
    被告鄭進財叫鄭萬來簽那張賠償同意書，伊有跟被告鄭萬成
    說為何來這裡，你要叫鄭萬來簽那張賠償同意書，數目很大
    ，但是被告鄭進財沒有理伊，被告鄭進財拿著鐵棍要打鄭萬
    來，並且說如果不簽的話，今天也別想回去過來，所以雙方
    就僵持了半個小時，在現場時，被告張大為也有說「如果不
    簽，要打電話找台北的兄弟過來，台北的兄弟很多，大家都
    有槍」、「像鄭萬來這種人，不用我們打他，在外面就會被
    兄弟打死」這些話，被告鄭萬成也有說「如果你不簽，你就
    回不了家」，當時被告鄭萬成、張大為及被告鄭萬成的太太
    都有出來阻止被告鄭進財，這種情形一直持續約半小時，被
    告鄭進財一直要打鄭萬來，伊也一直用言語嚇止被告鄭進財
    ，不能這樣打自己的叔叔，鄭萬來後來有說還是簽好了，不
    然被告鄭進財要拿鐵棍打他，他要是被打死或打傷了，就無
    法回去過年，所以鄭萬來就簽了，伊有提醒鄭萬來賠償同意
    書的數目很大，叫鄭萬來看清楚再簽，但是鄭萬來說不管它
    就簽了，到時候再上法庭求公道，當時並沒有人叫伊當見證
    人等語大致相符（見100 年度他字第199 號卷第39頁至第41
    頁、第49頁、第50頁、100 年度易字第569 號卷第49頁至第
    54頁），堪認證人鄭萬來係因被告鄭進財拿出鐵棍威脅，及
    被告鄭萬成、鄭進財、張大為又以言詞威脅下，始簽立賠償
    同意書。
  (三)至證人鄭萬來於本院審理時雖另證述：當天被告鄭萬來對伊
    說「要打你，不用我打你，別人就會打你了」等語，並拿出
    像砍草的鐮刀對伊比劃云云（見本院100 年度易字第569 號
    卷第47頁、第48頁），惟觀諸證人鄭萬來於偵查中均未證述
    被告鄭萬成有持類似鐮刀之物對其比劃，於本院審理時始為
    此部分之證述，此部分之證述是否可信，已令人可疑；另據
    被告鄭萬成於本院審理時供述：伊當時是拿鐮刀要去庭院外
    面割韭菜，剛好鄭萬來一直在那裡吵，伊只是跟他說你這種
    人很沒有用，伊並沒有拿著鐮刀對鄭萬來比劃，伊只是剛好
    拿著鐮刀要出去時跟鄭萬來講話等語（見100 年度易字第56
    9 號卷第76頁），核與證人陳椿榮於本院審理時證述：當天
    被告鄭萬成有拿鐮刀，但是並沒有說要做什麼，伊沒有看到
    被告鄭萬成有拿鐮刀對鄭萬來比畫等語相符（見100 年度易
    字第569 號卷第50頁），堪認被告鄭萬成此部分之辯解應堪
    採信，證人鄭萬來於本院審理時此部分之陳述，應不可採。
  (四)綜上所述，被告3 人所辯，無非卸責之詞，不足採信。本件
    事證明確，被告3 人犯行均堪認定，應依法論科。
四、又刑法第304 條第1 項之強暴手段，乃廣義之強暴，指對人
    施用有形物理力之行為，但不以直接對身體實施為必要。核
    被告鄭萬成、鄭進財、張大為所為，均係犯刑法第304 條第
    1 項之以強暴、脅迫妨害人行使權利罪。被告鄭萬成、鄭進
    財與被害人鄭萬來分別為親兄弟、叔姪關係，3 人間有家庭
    暴力防治法第3 條第4 款之家庭成員關係，本件強制罪屬同
    法第2 條第2 款之家庭暴力罪。按刑法第304 條之強暴、脅
    迫，祇以所用之強脅手段足以妨害他人行使權利，或足使他
    人行無義務之事為已足，並非以被害人之自由完全受其壓制
    為必要，又刑法第305 條之恐嚇危害安全罪，則係指單純以
    將來加害生命、身體、自由、名譽、財產之事，恐嚇他人致
    生危害於安全者而言，如對於他人之生命、身體等，施以現
    實之強暴、脅迫手段等危害要挾，使人行無義務之事或妨害
    人行使權利，即應構成刑法第304 條之強制罪，縱有恐嚇行
    為，亦僅屬犯強制罪之手段，無更論以恐嚇危害安全罪之餘
    地，最高法院著有28年上字第3650號判例及84年度臺非字第
    194 號判決意旨供參。查被告鄭進財對被害人鄭萬來恫嚇稱
    ：「這張如果不給我簽下去，我就不讓你回去過年」等語，
    被告鄭萬成繼之嚇稱：「如果不簽，就不讓你回去，我兒子
    （指被告鄭進財）打你，我也不阻止」等語，被告張大為亦
    向鄭萬來喝稱：「如果不簽，要打電話找臺北的兄弟過來，
    臺北兄弟很多，大家都有槍」等語，固屬恐嚇行為，惟均係
    基於為使被害人鄭萬來簽立賠償同意書之目的而為，依上說
    明，此部分乃強制罪之部分行為，自不另論罪，附此指明。
    被告鄭萬成、鄭進財、張大為就上開犯行有犯意聯絡及行為
    分擔，均為共同正犯。爰審酌被告鄭萬成、鄭進財僅因與鄭
    萬來間之財務糾紛，不思循合法之方式解決，竟夥同被告張
    大為強迫鄭萬來簽立高額之賠償同意書，犯後猶否認犯行，
    犯後態度不佳，渠等之犯罪情節輕重有別等一切情狀，分別
    量處如主文所示之刑，並均諭知如易科罰金之折算標準，以
    資警惕。末查，未扣案之賠償同意書1 份，為被告鄭萬成所
    有，且為被告鄭萬成、鄭進財、張大為因犯罪所得之物，應
    依刑法第38條第1 項第3 款之規定宣告沒收之；另未扣案之
    鐵棍1 支，係被告鄭進財所有，且為被告鄭進財持以脅迫被
    害人鄭萬來簽立賠償同意書所用之物，雖未扣案，然尚在被
    告鄭進財之住處，此據被告鄭進財於本院審理時供述明確（
    見100 年度易字第569 號卷第76頁），爰併與宣告沒收。
據上論斷，應依刑事訴訟法第284 條之1 、第299 條第1 項前段
，刑法第28條、第304 條第1 項、第41條第1 項前段、第38條第
1 項第2 款、第3 款，刑法施行法第1 條之1 第1 項、第2 項前
段判決如主文。
本案經檢察官陳錦雯到庭執行職務。
中    華    民    國  100     年    12    月    29    日
                    刑事第二庭  法  官  張淑華
以上正本證明與原本無異。
如不服本判決應於收受本判決後10日內向本院提出上訴書狀，並
應敘述具體理由。若未敘述理由者，應於上訴期間屆滿後20日內
向本院補提理由書狀(均須按他造當事人之人數附繕本)。
                                書記官  葉書毓
中    華    民    國  100     年    12    月    29    日
附錄本案論罪科刑法條
中華民國刑法第304條
（強制罪）
以強暴、脅迫使人行無義務之事或妨害人行使權利者，處 3 年
以下有期徒刑、拘役或 3 百元以下罰金。
前項之未遂犯罰之。